ACORDAO-COMPLETO-2485312

ACÓRDÃO 10979/2021 ATA 28/2021 - PRIMEIRA CÂMARA

VISTOS, relatados e discutidos estes autos de recurso de reconsideração interposto pela Sra. Antônia Luciana da Costa Oliveira, ex-prefeita do Município de Baraúna/RN, contra o Acórdão 10170/2020-TCU-Primeira Câmara,
ACORDAM os ministros do Tribunal de Contas da União, reunidos em sessão da Primeira Câmara, com fundamento nos arts. 32, I, e 33 da Lei Orgânica do TCU, diante das razões expostas pelo relator, em:
9.1. conhecer do recurso de reconsideração e, no mérito, dar a ele provimento parcial, mantendo inalterados os termos do Acórdão 10170/2020-TCU-Primeira Câmara, exceto quanto ao seu subitem 9.6, que passa a ter a seguinte redação:
"9.6. esclarecer à responsável que, caso se demonstre, por via recursal, a correta aplicação dos recursos, mas não se justifique a não disponibilização das condições materiais mínimas e necessárias para que a sua sucessora pudesse apresentar a prestação de contas, o débito poderá ser afastado, mas permanecerá a irregularidade das contas, dando-se ensejo à aplicação da multa prevista no art. 58, inciso I, da Lei 8.443/1992". 
9.2. dar ciência desta deliberação à recorrente e ao interessado.

Recurso de reconsideração interposto pela Sra. Antônia Luciana da Costa Oliveira contra o Acórdão 10.170/2020-1ª Câmara, por meio do qual este Tribunal julgou suas contas irregulares, condenou-a ao pagamento de débito e aplicou-lhe a multa prevista no art. 57 da Lei 8.443/1992, em razão da ausência de comprovação da regular aplicação dos recursos do Programa Nacional de Apoio ao Transporte Escolar (Pnate), no exercício de 2016.

Primeira Câmara

Prefeitura Municipal de Baraúna - RN.

3. Interessados/Responsáveis/Recorrentes:
3.1. Interessado: Fundo Nacional de Desenvolvimento da Educação (00.378.257/0001-81)
3.2. Responsável: Antônia Luciana da Costa Oliveira (XXX.497.664-XX)
3.3. Recorrente: Antônia Luciana da Costa Oliveira (XXX.497.664-XX).

13.1. Ministros presentes: Walton Alencar Rodrigues (Presidente), Benjamin Zymler (Relator), Vital do Rêgo e Jorge Oliveira.
13.2. Ministros-Substitutos presentes: Augusto Sherman Cavalcanti e Weder de Oliveira.

BENJAMIN ZYMLER

Ministro Vital do Rêgo.

Adoto como relatório a instrução elaborada por auditor lotado na Serur (peça 72) , salientando que a proposta de encaminhamento contou com as anuências do dirigente da unidade técnica (peça 73) , nos termos da delegação de competência fixada pela Portaria Serur 1/2019, e do Ministério Público junto ao TCU (peça 74) :
"1.	Trata-se de recurso de reconsideração interposto por Antônia Luciana da Costa Oliveira, ex-Prefeita do Município de Baraúna/RN (peça 57) contra o Acórdão 10170/2020-TCU-Primeira Câmara (peça 40) . 
1.1. 	A deliberação recorrida apresenta o seguinte teor:
'[...]
9.1. julgar irregulares as contas da responsável Antônia Luciana da Costa Oliveira, com fundamento nos arts. 1º, inciso I, e 16, inciso III, alínea "c", da Lei 8.443/1992;
9.2. condenar a responsável Antônia Luciana da Costa Oliveira, com fundamento no art. 19, caput, da Lei 8.443/1992, a pagar os valores relacionados a seguir, atualizados monetariamente e acrescidos dos juros de mora, calculados a partir das respectivas datas até o dia do efetivo pagamento, e fixando-lhe o prazo de 15 (quinze) dias, contados da ciência, nos termos do art. 214, inciso III, alínea "a", do Regimento Interno do TCU, para que comprove perante este Tribunal o recolhimento do montante aos cofres do Fundo Nacional de Desenvolvimento da Educação (FNDE) :
Valores originais (R$) 	Datas das ocorrências
16.501,22		5/1/2016
13.251,08		4/3/2016
13.251,08		6/4/2016
13.251,08		4/5/2016
13.251,08		3/6/2016
13.251,08		7/7/2016
26.502,16		8/9/2016
13.251,08		6/10/2016
13.251,08		8/11/2016
9.3. aplicar à responsável Antônia Luciana da Costa Oliveira a multa prevista no art. 57 da Lei 8.443/1992, no valor de R$ 15.000,00 (quinze mil reais) , fixando-lhe o prazo de 15 (quinze) dias da notificação, nos termos do art. 214, inciso III, alínea "a", do Regimento Interno do TCU, para que comprove perante este Tribunal o recolhimento da referida quantia aos cofres do Tesouro Nacional, a qual deverá ser atualizada monetariamente a partir da data do presente acórdão, se paga após o vencimento;
9.4. autorizar, desde logo, nos termos do art. 28, inciso II, da Lei 8.443/1992, a cobrança judicial da dívida, caso não atendida a notificação;
9.5. autorizar, caso solicitado, o pagamento das dívidas em até 36 (trinta e seis) parcelas mensais e consecutivas, observada a forma do art. 26 da Lei 8.443/1992 c/c o art. 217 do Regimento Interno do TCU;
9.6. esclarecer ao responsável que, caso se demonstre, por via recursal, a correta aplicação dos recursos, mas não justifique a omissão da prestação de contas, o débito poderá ser afastado, mas permanecerá a irregularidade das contas, dando-se ensejo à aplicação da multa prevista no art. 58, inciso I, da Lei 8.443/1992;
9.7. enviar cópia deste acórdão, acompanhado do relatório e voto, à Procuradoria da República no Estado do Rio Grande do Norte, para as medidas que entender cabíveis.'
HISTÓRICO
2.		O Fundo Nacional de Desenvolvimento da Educação (FNDE) instaurou processo de Tomada de Contas Especial (TCE) ante a constatação de omissão no dever de prestar contas dos recursos referentes ao Programa Nacional de Apoio ao Transporte do Escolar (Pnate) , exercício 2016, disponibilizados ao Município de Baraúna/N, cujo montante nominal totalizou o valor de R$ 149.011,97.
2.1.	Uma vez processada a TCE em sua fase interna (peças 1-21) , os autos foram encaminhados à Secretaria de Controle Externo de Tomada de Contas Especial (SecexTCE) que propôs a citação e a audiência de Antônia Luciana da Costa Oliveira, ex-Prefeita do mencionado município (peças 24-26) . Dessa forma, foi solicitado àquele responsável que apresentasse alegações de defesa e razões de justificativa em face das seguintes imputações (peça 24) :
[...]
i) ALEGAÇÕES DE DEFESA quanto à irregularidade detalhada a seguir:
Irregularidade: não comprovação da boa e regular aplicação dos recursos federais repassados à Prefeitura Municipal de Baraúna - RN, em face da omissão no dever de prestar contas dos valores transferidos, no âmbito do Programa Nacional de Apoio ao Transporte Escolar (Pnate) , no exercício de 2016, cujo prazo encerrou-se em 21/8/2017.
Normas infringidas: art. 37, caput, c/c o art. 70, parágrafo único, da Constituição da República Federativa do Brasil; art. 93, do Decreto-lei 200/1967; art. 66, do Decreto 93.872/1986; art. 16 da Resolução CD/FNDE 5, de 28/5/2015.
Conduta: Não demonstrar a boa e regular aplicação dos recursos federais recebidos e geridos por meio do instrumento em questão, no exercício de 2016, em face da omissão na prestação de contas, cujo prazo encerrou-se em 21/8/2017.
Nexo de causalidade: a conduta descrita impediu o estabelecimento do nexo causal entre as possíveis despesas efetuadas com os recursos recebidos, no âmbito do instrumento em questão, no exercício de 2016
Culpabilidade: não há excludentes de ilicitude, de culpabilidade e de punibilidade; é razoável supor que a responsável tinha consciência da ilicitude de sua conduta; era exigível conduta diversa da praticada, qual seja, desincumbir-se do seu dever por meio da apresentação da prestação de contas no prazo e forma devidos;
[...]
ii) RAZÕES DE JUSTIFICATIVA quanto à irregularidade detalhada a seguir:
Irregularidade: Não disponibilização das condições materiais mínimas e necessárias para que o seu sucessor pudesse apresentar a prestação de contas do Programa Nacional de Apoio ao Transporte Escolar (Pnate) , no exercício de 2016, cujo prazo encerrou-se em 21/8/2017.
Normas infringidas: art. 37, caput, c/c o art. 70, parágrafo único, da Constituição da República Federativa do Brasil; art. 93, do Decreto-lei 200/1967; art. 66, do Decreto 93.872/1986; art. 16 da Resolução CD/FNDE 05, de 28/5/2015.
Conduta: Não disponibilizar as condições materiais mínimas e necessárias para que o seu sucessor pudesse apresentar a prestação de contas
Nexo de causalidade: a conduta descrita impediu o estabelecimento do nexo causal entre as possíveis despesas efetuadas com os recursos recebidos, no âmbito do instrumento em questão, no exercício de 2016
Culpabilidade: não há excludentes de ilicitude, de culpabilidade e de punibilidade; é razoável supor que a responsável tinha consciência da ilicitude de sua conduta; era exigível conduta diversa da praticada, qual seja, desincumbir-se do seu dever por meio da apresentação da prestação de contas no prazo e forma devidos.
[...]
Débitos:
R$ 13.251,03, em 7/12/2016
R$ 13.251,08, em 8/11/2016
R$ 13.251,08, em 6/10/2016
R$ 26.502,16, em 8/9/2016
R$ 13.251,08, em 7/7/2016
R$ 13.251,08, em 3/6/2016
R$ 13.251,08, em 4/5/2016
R$ 13.251,08, em 6/4/2016
R$ 13.251,08, em 4/3/2016
R$ 16.501,22, em 5/1/2016
2.2.	 Regularmente notificada (ofício de citação à peça 28 e comprovante de aviso de recebimento, AR, à peça 33) , a responsável não apresentou nem suas alegações de defesa, nem as razões de justificativa. Dessa forma, SecexTCE atestou sua condição de revelia e propôs que suas contas fossem julgadas irregulares, com imputação de débito e aplicação da multa prevista no art. 57 da Lei 8.443/1992 (peças 36-38) . O Ministério Público junto ao TCU (MP/TCU) assinalou, com ajustes, sua concordância à proposta da unidade técnica de origem (peça 39) .
2.3.	Em 22/9/2020, acolhendo os mencionados posicionamentos, foi prolatado o Acórdão 10170/2020-TCU-Primeira Câmara, nos termos subscritos no subitem 1.1 deste Exame. 
2.4.	Irresignada com aquele julgado, a responsável, ora recorrente, apresenta recurso de reconsideração, o qual se passa à análise.
ADMISSIBILIDADE 
3.		O exame de admissibilidade desta Secretaria (peça 58) propôs o conhecimento do recurso e a concessão de efeito suspensivo aos itens 9.1 a 9.4 do acórdão recorrido. Por meio de despacho (peça 60) , aquele exame foi ratificado pelo relator do recurso, Ministro Benjamin Zymler.
MÉRITO
4.		Delimitação
4.1.	Constitui objeto do presente exame analisar:
	a) em sede preliminar, se a responsável é parte legítima para figurar nestes autos pelos argumentos de que a incumbência da prestação de contas deva recair sobre a prefeita sucessora ou sobre o vice-prefeito; e
	b) no mérito, se o acórdão deve ser reformado com a aprovação das presentes contas e o afastamento das imputações de débito e multa ante a alegação de que a responsabilidade pela prestação de contas dos recursos do Pnate, exercício 2016, eram atribuição de servidor subordinado. 
5.		Ilegitimidade passiva
5.1.	A preliminar invocada pela recorrente, de ilegitimidade passiva, tem os seguintes fundamentos (peça 57, p. 2-8) :
a) competiria à prefeita sucessora, Lúcia Maria Fernandes do Nascimento, a prestação de contas sobre os recursos em discussão por força do disposto na Súmula/TCU 230;
b) é de conhecimento público as dificuldades enfrentadas pela recorrente (acompanhamento de processos administrativos, conservação de dados, etc.) haja vista ter havido mais de 32 alternâncias no exercício de seu mandato decorrentes de cumprimento de decisões judiciais. Aliás, não chegou a concluir seu mandato o que a impediu de adotar as medidas afetas aos gestores municipais no fim de seus mandatos (incumbência essa que deveria recair ao vice-Prefeito, Edson Pereira Barbosa) ;
c) consigne-se que o prazo para prestação de contas dos recursos em discussão se encerrou em agosto de 2017, prazo em que a recorrente não era mais prefeita;
d) aplica-se aos presentes autos o mesmo entendimento extraído das ações de improbidade, a exemplo do que foi decidido no Agravo em Recurso Especial 820.605 (Primeira Turma do Superior Tribunal de Justiça, relatoria do Ministro Sérgio Kukina) e em outro julgado similar, onde se entendeu pelo afastamento da responsabilidade dos réus com base Súmula/TCU 230; e
e) ao não se reconhecer a preliminar em discussão, restarão infringido os princípios da legalidade e da razoabilidade.
Análise:
5.2.	Não assiste razão à recorrente.
5.3.	É importante mencionar que, tanto para a alegação preliminar ora invocada, como para os argumentos de mérito, o fundamento para o julgamento das presentes contas de TCE, conforme alega a recorrente, não é a omissão no dever de prestar, nos termos do que dispõe a alínea "a" do inciso III do art. 16 da Lei 8.443/1992, mas sim "dano ao Erário decorrente de ato de gestão ilegítimo ou antieconômico" (inciso III daquele mesmo dispositivo legal) . Com efeito, é o que consta no parecer do MP/TCU, acolhido pelo relator do acórdão recorrido, nos seguintes termos:
	a) Parecer MP/TCU, de 13/8//2020 (peça 39) :
'[...] Diante dos elementos constantes dos autos, este representante do Ministério Público de Contas da União manifesta-se de acordo com a proposta oferecida pela Secretaria de Controle Externo de Tomada de Contas Especial (SecexTCE) , em pareceres uniformes (peças 36 a 38) .'
2. Ressalva a necessidade de ser excluída da letra "b" do parágrafo 42 da instrução à peça 36 (p. 8) , como parte da fundamentação para o julgamento pela irregularidade das contas da Sra. Antônia Luciana da Costa Oliveira, a alínea "a" do inciso III do art. 16 da Lei 8.443/1992. Além disso, sugere-se o não acolhimento da proposta constante da letra "f" do referido parágrafo (peça 36, p. 9) ; e'
	b) Voto condutor do acórdão recorrido, de 22/9/2020 (peça 41, p. 2) :
'[...]
5. Ao concordar, no substancial, com a proposta da Secex/TCE, o Ministério Público junto ao TCU previne que a ex-prefeita Antônia Luciana deve ter suas contas julgadas irregulares com base apenas no art. 16, inciso III, alínea "c", da Lei 8.443/1992, sem inclusão da alínea "a" do mesmo dispositivo, uma vez que ela não pode ser tida como omissa no dever de prestar contas, já que o prazo para tanto venceu na gestão seguinte.
6. Também estou de acordo com a proposta de julgamento, na forma arrematada pelo MPTCU, mas devo fazer um ajuste no débito.
[...]
13. Por último, com relação à ressalva feita pelo Ministério Público junto ao TCU na fundamentação do julgamento das contas, observo que a citação da responsável mencionou a "não comprovação da boa e regular aplicação dos recursos", fato que assegura o enquadramento na alínea "c" do inciso III do art. 16 da Lei 8.443/1992.'	 
5.4.	Dessa forma, a legitimidade da recorrente resta plenamente caracterizada uma vez que recebeu e geriu recursos federais por meio do Pnate, durante o exercício de 2016 (peça 4) , e, até o julgamento desta TCE, não houve, de sua parte, a comprovação de sua regular aplicação. Trata-se, pois, de conduta omissiva. 
5.5.	Da reanálise de ofício sobre essa questão, é forçoso concluir, no entanto, que, no âmbito do acórdão recorrido, há omissão e/ou contradição quanto à proposta do MP/TCU em relação ao não acolhimento da proposta sugerida pela unidade técnica de origem (e que redundou na redação do item 9.6 daquele julgado - vide item 1.1 deste Exame) à peça 36, p. 9, alínea "f", verbis:
'[...] esclarecer à responsável Antônia Luciana da Costa Oliveira (CPF: XXX.497.664-XX) que, caso se demonstre, por via recursal, a correta aplicação dos recursos, mas não se justifique a omissão da prestação de contas, o débito poderá ser afastado, mas permanecerá a irregularidade das contas, dando-se ensejo à aplicação da multa prevista no art. 58, inciso I, da Lei 8.443/1992;'
5.5.1.	Ora, o voto condutor do acórdão recorrido ao acolher, sem apontamentos adicionais, as propostas do órgão ministerial também deveria ter excluído a determinação lançada no item 9.6 do julgado em discussão. Assim, se entende ter havido omissão quanto a essa parte do julgamento propondo que seja tornado sem efeito o mencionado item.
5.5.2.	De outro lado, ainda que não se entenda pela ocorrência de omissão no julgado, houve o acolhimento da exclusão referente à fundamentação de irregularidade do julgamento das presentes contas, qual seja, o disposto na alínea "a" do inciso III do art. 16 ("omissão no dever de prestar contas") e, de forma contraditória, se fez alusão à mesma expressão na redação do item 9.6 do acórdão recorrido. Também sob essa constatação, se propõe tornar sem efeito aquele mesmo item.
5.6.	Especificamente quanto às alegações da recorrente, assinale-se que:
5.6.1.	Inaplicável a Súmula/TCU 230, invocada pela recorrente, posto que a prefeita sucessora, segundo o relatório do tomador de contas, afastou sua corresponsabilidade adotando " (....) adotando as medidas do resguardo ao erário, conforme demonstra a Representação Judicial protocolada nesta Autarquia e acatada pela Procuradoria Federal do FNDE, resultando assim no registro de suspensão da inadimplência do Sistema de Gestão de Prestação de Contas-SIGPC (peça 04) ". 
5.6.2.	Não foram apresentadas provas documentais de que o eventual vice-Prefeito, Edson Pereira Barbosa, apontado pela recorrente como responsável pela prestação de contas, tenha recebido e gerido os recursos em discussão. Também não foram apresentadas provas sobre as dezenas de descontinuidades administrativas ocorridas no Município de Baraúna/RN, ao longo do exercício de 2016.
5.6.3.	Quanto à aplicabilidade dos precedentes judiciais invocados pela recorrente, há que se assinalar que o TCU, em face da aplicabilidade do princípio de separação de instâncias, não se vincula a seguir o entendimento acerca da formação do polo passivo em processos de TCE. Nesse contexto, mencionam-se dois precedentes neste sentido e seus respectivos enunciados:
a) Acórdão 344/2015-TCU-Plenário (relatoria do Ministro Walton Alencar Rodrigues) :
'A independência entre as instâncias permite que uma mesma conduta seja valorada de forma diversa, em ações de natureza penal, civil e administrativa. A ação por improbidade administrativa, de natureza civil, não vincula o juízo de valor formado na seara administrativa. Apenas a sentença absolutória no juízo penal fundada no reconhecimento da inexistência material do fato tem habilidade para repercutir no TCU e afastar a imposição de obrigações e sanções de natureza administrativa; e'
b) Acórdão 746/2020-TCU-Plenário (relatoria do Ministro Raimundo Carreiro) :
'O julgamento pela irregularidade das contas do responsável com condenação para que ele promova o ressarcimento de dano ao erário independe de ter havido ou não prática de ato de improbidade administrativa ou obtenção de vantagem pessoal em decorrência da gestão de recursos públicos.'
5.6.4.	Conforme dito alhures, a conduta da recorrente é omissiva e, dessa omissão, à míngua da comprovação da regular aplicação dos recursos federais, se presume a ocorrência de dano ao Erário o que legitima a integração da recorrente no polo passivo da presente TCE, não se verificando qualquer infringência aos princípios da legalidade ou da razoabilidade como ela alega. 
5.7.	Por fim, há que se assinalar que não se verifica eventual incidência da prescrição, seja nos termos do que foi decidido no Acórdão 1.441/2016 (que adotou as regras do Código Civil sobre prescrição) , seja pelas disposições da Lei 9.873/1999. Com efeito, constata-se que a data de entrega da prestação de contas se exauriu em 21/8/2017 (vide peça 17, p. 3, item 10) e o início da apuração do fato ocorreu em 27/4/2018 (vide peça 17, p. 2, item 1) . 
5.7.1.	Considerando que, em qualquer caso, a recorrente foi regularmente notificada por este Tribunal em 4/12/2019, ocorrendo a interrupção do prazo prescricional, e o acórdão condenatório foi julgado em 22/9/2020, não incidiu a prescrição, decenal ou quinquenária, sob nenhum dos dois regimes. 
6.		Isenção de responsabilidade
6.1.	No mérito, a recorrente argumenta a isenção de sua responsabilidade asseverando que (peça 57, p. 8-16) :
a) inexistiu a comprovação de má-fé em sua conduta. Para a configuração de improbidade administrativa, a jurisprudência pátria exige aquele componente bem como a consciência da ilicitude, no desejo da prática do ato (ou a assunção dos riscos) , direcionados à obtenção de um resultado ilícito (AgRg no Resp 1374776, relatoria do Ministro Herman Benjamin, 2ª Turma do STJ) ;
b) reitera-se que a obrigação de prestar contas dos recursos em discussão era da prefeita sucessora já que o prazo da entrega ocorreu em momento posterior ao seu mandato;
c) não era possível o controle e acompanhamento de todos os processos, convênios, contratos e procedimentos administrativos por parte da recorrente. Especificamente quanto à prestação de contas de recursos federais, havia designação específica de servidor público municipal para aquele encargo, Luiz Carlos de Freitas, cuja atuação foi problemática e temerária:
'[...]
Tal circunstância somente se explica quando se tem em mente a possível atuação política envidada pelo referido servidor, que, culminou, com o prejuízo para toda administração e para a gestora, em particular.
A situação restou tão complexa que, inclusive, instaurou-se procedimento administrativo em face do referido servidor, em decorrência de sua atuação desidiosa, fato comunicado aos órgãos do Ministério Público Federal e Ministério Público Estadual, como faz prova o acervo documental anexo;'
d) os próprios servidores municipais da Secretaria de Educação, via delegação de competência, eram encarregados de compilar os dados dos programas e da alimentação do sistema SIGPC o que afasta a ocorrência de dolo específico quanto à omissão do dever de prestar contas; e
e) aplicável ao presente caso concreto os entendimentos que se extraem do Resp 1.140.544 (relatoria da Ministra Eliana Calmon, Segunda Turma do STJ) e do EDcl no Resp 852.671 (relatoria do Ministro César Asfor Rocha, Segunda Turma do STJ) onde se entendeu que a simples ausência de prestação de contas não é bastante para configurar ato de improbidade administrativa.
Análise:
6.2.	No mérito, também não assiste razão à recorrente.
6.3.	Assinale-se, inicialmente, que, da reanálise dos elementos contidos nos autos, inexistem quaisquer documentos que comprovem a destinação final dos recursos do Pnate, exercício de 2016, para o Município de Baraúna/RN. 
6.3.1.	Também não se verificam quaisquer hipóteses, alheias à vontade da recorrente, para que haja o trancamento das presentes contas.
6.3.2.	Ademais, há presunção de veracidade quanto ao fato de que ela exerceu o cargo à frente daquela municipalidade, nos seguintes termos (peça 17, p. 3, item 7) :
'[...]
7. Da análise dos documentos juntados às (Peça 06) , verifica-se que o Sr. Isoares Martins de Oliveira, foi eleito prefeito de Baraúna (RN) para a gestão de 2013-2016, no decorrer do seu mandato sobreveio a cassação do seu mandato por decisão judicial, decisão que determinou que a vice-candidata assumisse a gestão da prefeitura (peça 06) , desta forma a Sra. Antônia Luciana da Costa Oliveira, assumiu a Prefeitura em 30/01/2014 e por várias decisões judiciais permaneceu à frente da Prefeitura até a data de 31/12/2016, sendo, portanto a responsável pela gestão dos recursos destinados ao PNATE/2016, e, no entanto, não tomou as medidas necessárias para a comprovação do regular uso dos valores públicos.'
6.3.3	Para se contrapor à sobredita presunção, não foram apresentados novos elementos por parte da recorrente.
6.4.	Como a conduta da recorrente se deu sob a modalidade omissiva, não há qualquer reflexo quanto à alegação dela de que inexistiu má-fé de sua parte. Do ponto de vista dos princípios que devem nortear o devido processo legal, a ampla defesa e o contraditório, a serem observados nos processos de TCE, o fato irregular a ela imputado, que fundamenta a imputação de débito, consta nos termos do ofício de sua citação, de forma expressa, qual seja, a "não comprovação da boa e regular aplicação dos recursos federais repassados à Prefeitura Municipal de Baraúna - RN" (vide item 2.1 deste Exame) e no voto condutor ao acórdão recorrido (peça 41, p. 2, item 13) . Tal imputação resta, suficiente e corretamente, lançada como fundamento do acórdão recorrido e eventual circunstância, efetivamente comprovada, de boa-fé só impactaria em uma possível revisão sobre o valor da multa o que não se aplica no presente caso, porquanto não demonstrada pela recorrente.
6.6.	A recorrente reitera, no mérito, o disposto na Súmula TCU 230 ("Compete ao prefeito sucessor apresentar as contas referentes aos recursos federais recebidos por seu antecessor, quando este não o tiver feito ou, na impossibilidade de fazê-lo, adotar as medidas legais visando ao resguardo do patrimônio público com a instauração da competente Tomada de Contas Especial, sob pena de corresponsabilidade") , no entanto, a redação de sua parte final deixa claro que a interpretação dela diz respeito ao instituto da corresponsabilidade entre prefeito sucessor e antecessor no que tange à prestação de contas. No presente caso concreto, a imputação se restringe à mera falta de comprovação da aplicação dos recursos em discussão não se podendo afastar a responsabilidade da recorrente atribuindo-a à prefeita sucessora.
6.7.	Com relação ao argumento da recorrente de que competia a determinado servidor público municipal a constituição de processo para atestar a regular aplicação de recursos (o qual não teria bem cumprido seu ofício) , bem como à suposta desídia da área técnica da própria secretaria de educação municipal, melhor sorte não socorre a ela tendo em vista que a irregularidade em discussão nestes envolve a responsabilidade pessoal do gestor municipal recebedor dos recursos, conforme entendimento sedimentado neste Tribunal, a exemplo do enunciados que se extrai do Acórdão 6235/2013-TCU-Segunda Câmara (relatoria do Ministro-Substituto André de Carvalho) :
'É de responsabilidade pessoal do gestor a comprovação da boa e regular aplicação dos recursos federais recebidos mediante convênio ou instrumentos congêneres, razão por que a falta de documentação comprobatória quanto à execução do objeto pactuado conduz à imputação de débito e aplicação de multa.'
6.8.	Em relação aos precedentes judiciais invocados pela recorrente, reitera-se a mesma análise lançada no subitem 5.6.3 deste Exame.
6.9.	 Ademais, à míngua da juntada de novos elementos por parte do recorrente, se entende aplicável ao presente caso concreto a parte final do entendimento que se extrai do Acórdão 1522/2016-TCU-Plenário (relatoria do Ministro Benjamin Zymler) :
'A distribuição do ônus probatório nos processos de fiscalização do TCU segue a disciplina do art. 373 da Lei 13.105/2015 (CPC) , aplicada às peculiaridades da atividade de controle externo, competindo: a) à unidade técnica do Tribunal demonstrar os fatos apurados nas fiscalizações, mediante a juntada das evidências que os suportam; b) aos órgãos fiscalizados e aos terceiros interessados provar os fatos impeditivos, modificativos ou extintivos do direito do Estado de obter ressarcimento e/ou punir a prática de ato ilegal, ilegítimo e antieconômico que lhes fora atribuída pelo corpo instrutivo do Tribunal.'
CONCLUSÃO
7.		Das análises anteriores, conclui-se que:
a) há validade quanto à legitimidade passiva do gestor municipal, para figurar em processo de TCE quando, durante sua gestão, recebe recursos federais do Pnate e há sua omissão quanto à regular comprovação de sua aplicação. Da análise de ofício quanto aos pressupostos processuais da validade da determinação constante do item 9.6 do acórdão recorrido, se verifica a existência de omissão e/ou contradição que o torna sem efeito [vide item 5.5 e subitens]; e
b) à míngua da apresentação de novos elementos que caracterizem fatos impeditivos, modificativos ou extintivos da imputação fundamento de acórdão condenatório do TCU, não se verifica motivos para desconstituir, parcial ou totalmente, o débito imputado ao responsável e/ou mitigar o valor da multa a ele aplicado.
7.1.	Com base nessas conclusões, entende-se que o recurso deve ser parcialmente provido, nos termos a seguir sugeridos.
PROPOSTA DE ENCAMINHAMENTO
8.	Ante o exposto, propõe-se com base nos arts. 32, inciso I, e 33 da Lei 8.443/1992:
a) conhecer o recurso interposto, para, no mérito, dar a ele provimento parcial, tornando sem efeito o item 9.6 do acórdão recorrido;
b) dar ciência à recorrente, aos demais interessados e ao Procurador-Chefe do Ministério Público Federal no Estado do Rio Grande do Norte sobre o acórdão que vier a ser proferido."
É o relatório.

8.1. Stephani Kellin dos Santos (15.109/OAB-RN), representando Antônia Luciana da Costa Oliveira.

Subprocurador-Geral Lucas Rocha Furtado.

TOMADA DE CONTAS ESPECIAL. PROGRAMA NACIONAL DE APOIO AO TRANSPORTE ESCOLAR - PNATE. EXERCÍCIO DE 2016. AUSÊNCIA DE COMPROVAÇÃO DA REGULAR APLICAÇÃO DOS RECURSOS. CONTAS IRREGULARES. DE¿BITO. MULTA. RECURSO DE RECONSIDERAC¿A¿O. CONHECIMENTO. PROVIMENTO PARCIAL. ALTERAÇÃO DA REDAÇÃO DO SUBITEM 9.6 E MANUTENÇÃO DOS DEMAIS TERMOS DO ACÓRDÃO RECORRIDO.

TOMADA DE CONTAS ESPECIAL (TCE)

Secretaria de Recursos (Serur); Secretaria de Controle Externo de Tomada de Contas Especial (SecexTCE).

Trata-se de recurso de reconsideração interposto pela Sra. Antônia Luciana da Costa Oliveira, ex-prefeita do Município de Baraúna/RN, contra o Acórdão 10170/2020-TCU-Primeira Câmara, de relatoria do Ministro Vital do Rêgo, por meio do qual este Tribunal julgou as suas contas irregulares, condenou-a ao pagamento de débito e aplicou-lhe a multa prevista no art. 57 da Lei 8.443/1992.
Os presentes autos versam sobre tomada de contas especial instaurada devido à omissão no dever de prestar contas dos recursos federais disponibilizados pelo Fundo Nacional de Desenvolvimento da Educação (FNDE) ao referido município, para a execução do Programa Nacional de Apoio ao Transporte do Escolar (PNATE) no exercício de 2016, os quais totalizaram R$ 149.011,97, em valor histórico.
Na fase externa, a responsável foi citada em razão da não comprovação da boa e regular aplicação dos recursos federais repassados ao município, em face da omissão no dever de prestar contas dos valores transferidos. 
Ademais, foi promovida a sua audiência em função da não disponibilização das condições materiais mínimas e necessárias para que a sua sucessora pudesse apresentar a prestação de contas, cujo prazo encerrou-se em 21/8/2017.
Caracterizada a sua revelia, foi dado prosseguimento ao feito, nos termos do art. 12, § 3º, da Lei 8.443/1992, e, após nova instrução da unidade técnica e parecer do Ministério Público junto ao TCU (MPTCU) , foi prolatado o acórdão condenatório.
No recurso ora sob exame (peça 57) , a recorrente requereu o afastamento de sua responsabilidade, tendo em vista que:
a. competia à prefeita sucessora, Sra. Lúcia Maria Fernandes do Nascimento, a prestação de contas sobre os recursos em discussão, por força do disposto no Enunciado 230 da Súmula do TCU, já que o prazo correspondente para essa obrigação venceu no período de gestão da sucessora;
b. são de conhecimento público as dificuldades enfrentadas pela recorrente (acompanhamento de processos administrativos, conservação de dados etc.) , uma vez que houve mais de 32 alternâncias no exercício de seu mandato, em decorrência do cumprimento de decisões judiciais. Inclusive, não chegou a concluir o seu mandato, o que a impediu de adotar as medidas afetas aos gestores municipais no fim de seus mandatos, incumbência que deveria recair ao vice-prefeito, Sr. Edson Pereira Barbosa;
c. não era possível o controle e acompanhamento de todos os processos, convênios, contratos e procedimentos administrativos. Especificamente quanto à prestação de contas de recursos federais, havia designação específica a servidor público municipal para aquele encargo, Sr. Luiz Carlos de Freitas, cuja atuação foi problemática e temerária;
d. os próprios servidores municipais da secretaria de educação, via delegação de competência, eram encarregados de compilar os dados dos programas e de alimentar o sistema SIGPC, o que afasta a ocorrência de dolo específico quanto à omissão no dever de prestar contas; e 
e. a simples ausência de prestação de contas não é suficiente para configurar ato de improbidade administrativa.
Em seguida, a Serur analisou as razões recursais e concluiu que (peças 72 e 73) :
f. o fundamento para o julgamento pela irregularidade das contas da recorrente não foi a "omissão no dever de prestar", nos termos do art. 16, inciso III, alínea "a", da Lei 8.443/1992, mas sim o "dano ao Erário decorrente de ato de gestão ilegítimo ou antieconômico", cuja previsão consta da alínea "c" do referido dispositivo legal;
g. a legitimidade da recorrente para figurar como responsável nos autos resta plenamente caracterizada, uma vez que recebeu e geriu recursos federais por meio do PNATE, durante o exercício de 2016, e, ate¿ o julgamento desta tomada de contas especial, não houve, de sua parte, a comprovação de sua regular aplicação;
h. a aplicação do disposto no Enunciado 230 da Súmula TCU não favorece a recorrente neste caso, posto que a prefeita sucessora, segundo o relatório do tomador de contas, afastou sua corresponsabilidade por ter adotado:
"[....] as medidas do resguardo ao Erário, conforme demonstra a Representação Judicial protocolada nesta autarquia e acatada pela Procuradoria Federal do FNDE, resultando assim no registro de suspensão da inadimplência do Sistema de Gestão de Prestação de Contas - SIGPC";
i. não foram apresentadas provas documentais de que o vice-prefeito, Sr. Edson Pereira Barbosa, apontado pela recorrente como eventual responsável pela prestação de contas, tenha recebido e gerido os recursos em discussão;
j. tampouco foram fornecidas evidências sobre as dezenas de descontinuidades administrativas ocorridas no Município de Baraúna/RN ao longo do exercício de 2016 e sobre a possibilidade de isso haver inviabilizado a comprovação da regular aplicação dos recursos repassados;
k. não há nos autos elementos que demonstrem a destinação final dos recursos do programa no aludido exercício, o que leva à presunção de ocorrência de dano ao Erário;
l. não merece ser acolhida a alegação de que competia a determinado servidor público municipal a constituição de processo para atestar a regular aplicação de recursos, e nem que a inconformidade decorreu de suposta desídia da área técnica da própria secretaria de educação municipal, pois, conforme entendimento sedimentado neste Tribunal, a comprovação da boa e regular aplicação dos recursos federais recebidos mediante convênio ou instrumentos congêneres é de responsabilidade pessoal do gestor, razão por que a falta de documentação comprobatória quanto a¿ execução do objeto pactuado conduz a¿ imputação de débito e à aplicação de multa; e
m. o julgamento pela irregularidade das contas da responsável com condenação para que ela promova o ressarcimento de dano ao Erário independe de ter havido ou não prática de ato de improbidade administrativa ou obtenção de vantagem pessoal em decorrência da gestão de recursos públicos.
Especificamente no que tange à alegação da recorrente de que não deveria ser responsabilizada pela omissão no dever de prestar contas, a Serur posicionou-se no sentido de que houve uma contradição no acórdão ora recorrido, esclarecida a seguir, a qual poderia ser saneada nesta fase recursal. 
A unidade técnica relembra que o eminente relator a quo, no seu voto (peça 41) , acolheu a sugestão do MPTCU no sentido de excluir, como parte da fundamentação para julgamento pela irregularidade das contas da gestora, a alínea "a" do inciso III do art. 16 da Lei 8.443/1992 (omissão no dever de prestar contas) , deixando, como fundamento, apenas a alínea "c" do referido dispositivo legal (dano ao Erário decorrente de ato de gestão ilegítimo ou antieconômico) . 
Desse modo, para evitar contradição, já que a agente não veio a ser responsabilizada pela omissão da prestação de contas, deveria ter sido suprimida também a proposta da unidade técnica que levou à redação constante do subitem 9.6 do referido acórdão, transcrita a seguir:
"9.6. esclarecer ao responsável que, caso se demonstre, por via recursal, a correta aplicação dos recursos, mas não justifique a omissão da prestação de contas, o débito poderá ser afastado, mas permanecerá a irregularidade das contas, dando-se ensejo à aplicação da multa prevista no art. 58, inciso I, da Lei 8.443/1992;"  (grifos acrescidos) 
Assim sendo, a unidade técnica formulou proposta no sentido de se conhecer do recurso de reconsideração e, no mérito, dar a ele provimento parcial, tornando sem efeito o subitem 9.6 e mantendo inalterados os demais termos do acórdão recorrido. 
Registro que tal sugestão de encaminhamento contou com a anuência do Parquet especializado (peça 74) .
Feito esse breve resumo, passo a decidir.
II
Inicialmente, ratifico minha manifestação à peça 60 pelo conhecimento do recurso de reconsideração, por considerar preenchidos os seus requisitos de admissibilidade, nos termos dos arts. 32, inciso I, e 33 da Lei 8.443/1992.
Quanto ao mérito, acolho, em essência, os pareceres precedentes da unidade técnica e do MPTCU, cujos fundamentos incorporo como razões de decidir, naquilo que não estiver em conflito com as considerações que passo a expor.
De fato, observo que a recorrente não apresentou elementos capazes de elidir as irregularidades que lhe foram atribuídas e nem mesmo afastar a sua responsabilidade.
Acrescento que a responsável, embora tenha sustentado que havia designação específica de servidor público municipal (Sr. Luiz Carlos de Freitas) para a prestação de contas de recursos federais e que havia delegação de competência para os próprios servidores municipais da secretaria de educação para a alimentação do sistema SIGPC, não trouxe aos autos os documentos comprobatórios que dessem respaldo a tais afirmativas.
Ademais, consta de suas razões recursais que a atuação do referido servidor sempre fora problemática e errática, sendo que, no período entre 2014 e 2016, diversos convênios e programas ficaram sem a devida prestação de contas (peça 57, p. 12) .
Nesse sentido, convém destacar que a jurisprudência desta Corte de Contas é convergente em considerar que a autoridade delegante pode ser responsabilizada sempre que verificada: a) a fiscalização deficiente dos atos delegados, por lesividade, materialidade, abrangência e caráter reiterado das falhas e por conhecimento efetivo ou potencial dos atos irregulares praticados (culpa in vigilando) ; ou b) a má escolha do agente delegado, comprovada circunstancialmente em cada situação analisada (culpa in eligendo) . Como exemplo, cito os Acórdão 2818/2015-TCU-Plenário, 8.799/2019-1ª Câmara e 3.579/2020-2ª Câmara.
Desse modo, mesmo que tenham sido realizadas as supostas delegações de competência, as razões recursais demonstram que a conduta da gestora se distanciou daquela que seria esperada de um administrador público minimante diligente, tendo em vista que a falta de supervisão sobre as reiteradas falhas cometidas pelo servidor, por ela designado, afetou a prestação de contas de diversos convênios e programas ao longo de aproximadamente dois anos.
Por conseguinte, acompanho os referidos pareceres, no sentido de que não há necessidade de qualquer reparo no acórdão recorrido no que tange ao julgamento das contas, à imputação do débito e à aplicação de multa.
Em relação ao subitem 9.6 do acórdão condenatório, verifico que o esclarecimento nele contido teve como propósito informar à responsável que eventual demonstração da correta aplicação dos recursos afastaria o débito, contudo, caso não restasse justificada a irregularidade "omissão da prestação de contas", as suas contas permaneceriam irregulares, o que daria ensejo à aplicação da multa prevista no art. 58, inciso I, da Lei 8.443/1992.
Contudo, a irregularidade relativa à omissão no dever de prestar contas foi retirada do fundamento que serviu de base para o julgamento pela irregularidade das contas da responsável. Esse ajuste na fundamentação havia sido proposto pelo Parquet de Contas e acolhido no voto condutor do referido decisum  (peça 41) , este último transcrito parcialmente a seguir:
"5. Ao concordar, no substancial, com a proposta da Secex/TCE, o Ministério Público junto ao TCU previne que a ex-prefeita Antônia Luciana deve ter suas contas julgadas irregulares com base apenas no art. 16, inciso III, alínea "c", da Lei 8.443/1992, sem inclusão da alínea "a" do mesmo dispositivo, uma vez que ela não pode ser tida como omissa no dever de prestar contas, já que o prazo para tanto venceu na gestão seguinte. 
6. Também estou de acordo com a proposta de julgamento, na forma arrematada pelo MPTCU, mas devo fazer um ajuste no débito.
[...]
14. Importante que o responsável tenha ciência de que, na linha da jurisprudência pacífica deste Tribunal, eventual apresentação intempestiva de documentação comprovando a boa e regular aplicação dos recursos financeiros recebidos da União elide o débito, mas não afasta a omissão inicial do gestor, dando ensejo à manutenção pela irregularidade das contas e da multa aplicada. 
15. Dessa forma, ainda que, na via recursal, reste demonstrada a correta aplicação dos recursos, caso o responsável não justifique a omissão no dever de prestar contas, o débito poderá ser afastado, mas suas contas permanecerão irregulares, dando-se ensejo à aplicação da multa prevista no art. 58, inciso I, da Lei 8.443/1992."  (grifos acrescidos) 
Desse modo, como bem mencionado pela Serur, reputo que a redação do subitem 9.6 não está aderente ao fundamento utilizado para julgamento das contas da responsável. Entretanto, em vez de acolher a proposta da unidade técnica de considerar sem efeito esse subitem, considero mais adequado alterar a sua redação, pelos motivos que exponho a seguir.
Verifico que o esclarecimento em apreço constou do acórdão condenatório em razão de a SecexTCE ter sugerido que a sanção decorrente da irregularidade pela qual a ex-prefeita foi chamada em audiência (não disponibilização das condições materiais mínimas e necessárias para que a sua sucessora pudesse apresentar a prestação de contas) fosse absorvida pela sanção relativa à irregularidade pela qual a responsável foi citada (não comprovação da boa e regular aplicação dos recursos federais) , já que ambas as ocorrências possuem relação de interdependência e foram atribuídas à mesma gestora. Desse modo, a proposta foi no sentido de prevalecer a pena da irregularidade mais grave, qual seja, a multa prevista no art. 57 da Lei 8.443/1992. Tal sugestão foi acolhida no voto condutor da decisão recorrida (peça 41) , in verbis:
"4. Configurada a revelia, a Secex/TCE propõe que as contas da ex-prefeita Antônia Luciana sejam julgadas irregulares, com sua condenação ao pagamento do débito equivalente aos recursos do PNATE para 2016 e de multa proporcional. Conforme a unidade técnica, a sanção que seria decorrente da audiência pela "não disponibilização das condições materiais mínimas e necessárias para que o seu sucessor pudesse apresentar a prestação de contas" fica absorvida."  (grifos acrescidos) 
Portanto, considerando que o esclarecimento se destina apenas a informar à responsável que o afastamento da irregularidade relacionada à sua citação não enseja automaticamente a elisão da ocorrência que deu origem à sua audiência, entendo adequado promover a alteração no aludido subitem 9.6, que passa a ter a seguinte redação:
- esclarecer à responsável que, caso se demonstre, por via recursal, a correta aplicação dos recursos, mas não se justifique a não disponibilização das condições materiais mínimas e necessárias para que a sua sucessora pudesse apresentar a prestação de contas, o débito poderá ser afastado, mas permanecerá a irregularidade das contas, dando-se ensejo à aplicação da multa prevista no art. 58, inciso I, da Lei 8.443/1992.
Ante o exposto, acolhendo, em essência, a proposta constante dos pareceres antecedentes, manifesto-me por que o Tribunal aprove o acórdão que ora submeto à apreciação deste Colegiado.
TCU, Sala das Sessões, em 10 de agosto de 2021.
BENJAMIN ZYMLER 
Relator